---
title: "Tuto/exo: tirage de nombres d'une distribution de probabilité"
output:
  html_notebook:
    code_folding: show
    collapsed: no
    fig_caption: yes
    highlight: zenburn
    theme: cerulean
    toc: yes
    toc_depth: 3
    toc_float: yes
  pdf_document:
    fig_caption: yes
    highlight: zenburn
    toc: yes
    toc_depth: 3
  html_document:
    code_folding: show
    collapsed: yes
    fig_caption: yes
    highlight: zenburn
    theme: cerulean
    toc: yes
    toc_depth: 3
    toc_float: yes
editor_options:
  chunk_output_type: inline
---

## Tutoriel

Dans ce tuto, nous illustrons quelques concepts de base de l'échantillonnage statistique, et proposons quelques exercices pour vous familiariser avec ces concepts, et avec les fonctions R pertinentes. 



```{r normal_sample}
# Generate 100,000 numbers from a normal distribution with mean=0 and standard deviation=1
numbers <- rnorm(n = 100000, mean = 0, sd = 1)

# Plot a histogram of the generated numbers
hist(numbers, main="Distribution of 100,000 random numbers from a normal distribution", xlab="Value")
```

### Séparation entre paramètres et exécution

Nous réécrivons ce script minimaliste en séparant les paramètres, ce qui 
- facilite la lisibilité du code, 
- permet d'enrichir la documentation (commenter chaque paramètre)
- tester l'impact des paramètres sur le résultat

Nous utilisons la fonction `paste0()` pour écrire le titre du graphique en y incluant la valeur numérique de ces paramètres. 

Astuce : par défaut, R affiche les grands nombres en notation scientifique (ex `1e+5`). Pour éviter cela, ous remplaçons `n` par `format(n, scientific=FALSE)` dans la commande `paste0()`. 

```{r normal_sample_param}
# Parameters
n <- 100000 # Sample size
m <- 50     # Mean of the normal distribution
s <- 5      # Standard deviation of the normal distribution

# Sample n numbers in a normal population of mean m and standard deviation s
numbers <- rnorm(n = n, mean = m, sd = s)

# Plot a histogram of the generated numbers
hist(numbers, 
     main=paste0("Sampling from a normal distribution",
                 "(n=", format(n, scientific = FALSE),
                 ", m=", m,
                 ", s=", s,
                 ")"))

```



## Exercices : tirage de nombres dans une distribution aléatoire

1. Améliorez la présentation de l'histogramme, de la façon suivante: 

    - utilisez l'option `breaks` pour réduire la largeur des intervalles de classe
    - choisissez un e couleur qui vous plaît pour le corps et les contours de l'histogramme
    - adaptez les options pour afficher les valeurs numériques horizontalement sur l'axe Y (et sur l'axe X)


2. Ajoutez des blocs de code pour des tirages de même taille dans les distributions suivantes

    - uniforme
    - chi2
    - Poisson
    
Pour chaque distribution, jouez sur les paramètres pour évaluer leur impact sur la forme de la distribution. 

Astuce : pour la distribution Poisson, utilisez des intervalles de classe séparés par des pas de 1


