---
title: "Exercises : t-test"
subtitle: "Proba/stat pour la biologie (SBGAU14L)"
author: "Jacques van Helden (ORCID [0000-0002-8799-8584](https://orcid.org/0000-0002-8799-8584))"
date: '`r Sys.Date()`'
output:
  html_document:
    code_folding: hide
    fig_caption: yes
    highlight: zenburn
    theme: cerulean
    toc: yes
    toc_depth: 3
    toc_float: yes
  word_document:
    toc: yes
    toc_depth: 3
  ioslides_presentation:
    colortheme: dolphin
    fig_caption: yes
    fig_height: 6
    fig_width: 7
    fonttheme: structurebold
    highlight: tango
    incremental: no
    keep_md: no
    smaller: yes
    theme: cerulean
    toc: yes
    widescreen: yes
  beamer_presentation:
    colortheme: dolphin
    fig_caption: yes
    fig_height: 6
    fig_width: 7
    fonttheme: structurebold
    highlight: tango
    incremental: no
    keep_tex: no
    slide_level: 2
    theme: Montpellier
    toc: yes
  slidy_presentation:
    fig_caption: yes
    fig_height: 6
    fig_width: 7
    highlight: tango
    incremental: no
    keep_md: no
    smaller: yes
    theme: cerulean
    toc: yes
    toc_float: yes
    widescreen: yes
  pdf_document:
    fig_caption: yes
    highlight: zenburn
    toc: yes
    toc_depth: 3
---

```{r settings, include=FALSE, echo=FALSE, eval=TRUE}
library(knitr)

options(width = 300)
# options(encoding = 'UTF-8')
knitr::opts_chunk$set(
  fig.width = 7, fig.height = 5, 
  fig.path = 'figures/canale23_',
  fig.align = "center", 
  size = "tiny", 
  echo = TRUE, 
  eval = TRUE, 
  warning = FALSE, 
  message = FALSE, 
  results = TRUE, 
  comment = "")

options(scipen = 12) ## Max number of digits for non-scientific notation
# knitr::asis_output("\\footnotesize")

```

## Exercice 1

On a testé l’effet un médicament, en mesurant sur 6 souris le taux d’immunoglobuline avant (contrôle) et après le traitement (test). Pour le test, l’une des 6 mesures a échoué, on a donc une valeur non définie (NA). 

Dans cette configuration, définissez les concepts d’échantillons et de populations. 
Comment estimez-vous les paramètres de populations à partir de ces données 

- Moyenne
- Variance
- Écart-type

Indiquez les formules avec les symboles, et ensuite avec les valeurs numériques. Vous ne devez pas calculer le résultat numérique. 



```{r}

x_c <- c(7, 9, 8, 11, 14, 13)
x_t <- c(10, 11, NA, 12, 13, 15)

x <- data.frame("control" = x_c, "treated" = x_t)

kable(x, row.names = TRUE)

stat <- data.frame(
  n = apply(!is.na(x), 2, sum),
  mean_est = apply(x, 2, mean, na.rm = TRUE),
  var_est = apply(x, 2, var, na.rm = TRUE),
  ssd_est = apply(x, 2, sd, na.rm = TRUE)
)

#sample_var = apply(sweep(x = x, MARGIN = 2, STATS = stat$mean_est)^2, 2, mean, na.rm = TRUE)
#sample_var * n / (n - 1)

kable(t(stat))



```

## Exercice : test de Student

On effectue un test d’égalité des moyennes avec la méthode de Student

- Quelles sont les hypothèses de travail ?
- Vous semblent-elles justifiées ?
- Comment calculez-vous la statistique de test ? Indiquez la formule avec les symboles, puis la formule avec les valeurs numériques.  
- Utilisez la table de la distribution fournie pour calculer le seuil de rejet de l’hypothèse nulle, avec un risque d’erreur de premier type de  0.05
- **Effectuez le test avec la fonction t.test() de R et interprétez le résultat**



```{r student_test}

t.test(x$control, x$treated, alternative = "two.sided", var.equal = TRUE, paired = FALSE)

```


## Exercice : test de Welch

On effectue un test d’égalité des moyennes avec la méthode de Welch

- Quelles sont les hypothèses de travail ?
- Vous semblent-elles justifiées ?
- Comment calculez-vous la statistique de test ? Indiquez la formule avec les symboles, puis la formule avec les valeurs numériques.  
- Utilisez la table de la distribution fournie pour calculer le seuil de rejet de l’hypothèse nulle, avec un risque d’erreur de premier type de  0.05
- **Effectuez le test avec la fonction t.test() de R et interprétez le résultat**



```{r student_test}

t.test(x$control, x$treated, alternative = "two.sided", var.equal = FALSE, paired = FALSE)

```


## Exercice : test de Student avec échantillons appariés

On effectue un test d’égalité des moyennes avec la méthode de Student basé sur les échantillons appariés

- Quelles sont les hypothèses de travail ?
- Vous semblent-elles justifiées ?
- Comment calculez-vous la statistique de test ? Indiquez la formule avec les symboles, puis la formule avec les valeurs numériques.  
- Utilisez la table de la distribution fournie pour calculer le seuil de rejet de l’hypothèse nulle, avec un risque d’erreur de premier type de  0.05
- **Effectuez le test avec la fonction t.test() de R et interprétez le résultat**



```{r student_test}

t.test(x$control, x$treated, alternative = "two.sided", var.equal = TRUE, paired = TRUE)

```




```{r}
prot_id <- "P11597-2"
x <- 	c(24.86, 25.22, NA, NA, NA, NA, NA, 29.14, 22.90, NA, 25.41, NA, NA, NA, NA, NA, NA, NA, NA, 24.40, NA, 25.34, NA, NA, NA, 24.66, NA, NA, NA, 26.01, 23.38, 24.01, 24.84, 23.29, NA, NA, NA, NA, NA, 23.18, NA, NA, NA, NA, NA, NA, NA, NA, NA, 23.38, NA, 23.44, NA, NA, NA, NA, 23.90, NA, NA, 25.19, 25.06, 22.90)
labels <- c(rep("HCC", length.out = 31), rep("Liver", length.out = 31))
x_HCC <- x[labels == "HCC"]
x_liver <- x[labels == "Liver"]

## Student test
t.test(x_HCC, x_liver, var.equal = TRUE)

## Welch test
t.test(x_HCC, x_liver, var.equal = FALSE)

## Paired t-test
t.test(x_HCC, x_liver, var.equal = TRUE, paired = TRUE)

```

