---
title: "Exercises : t-test"
subtitle: "Proba/stat pour la biologie (SBGAU14L)"
author: "Jacques van Helden (ORCID [0000-0002-8799-8584](https://orcid.org/0000-0002-8799-8584))"
date: '`r Sys.Date()`'
output:
  pdf_document:
    fig_caption: yes
    highlight: zenburn
    toc: yes
    toc_depth: 3
  word_document:
    toc: yes
    toc_depth: 3
  ioslides_presentation:
    colortheme: dolphin
    fig_caption: yes
    fig_height: 6
    fig_width: 7
    fonttheme: structurebold
    highlight: tango
    incremental: no
    keep_md: no
    smaller: yes
    theme: cerulean
    toc: yes
    widescreen: yes
  beamer_presentation:
    colortheme: dolphin
    fig_caption: yes
    fig_height: 6
    fig_width: 7
    fonttheme: structurebold
    highlight: tango
    incremental: no
    keep_tex: no
    slide_level: 2
    theme: Montpellier
    toc: yes
  slidy_presentation:
    fig_caption: yes
    fig_height: 6
    fig_width: 7
    highlight: tango
    incremental: no
    keep_md: no
    smaller: yes
    theme: cerulean
    toc: yes
    toc_float: yes
    widescreen: yes
  html_document:
    code_folding: hide
    fig_caption: yes
    highlight: zenburn
    theme: cerulean
    toc: yes
    toc_depth: 3
    toc_float: yes
---

```{r settings, include=FALSE, echo=FALSE, eval=TRUE}
library(knitr)

options(width = 300)
# options(encoding = 'UTF-8')
knitr::opts_chunk$set(
  fig.width = 7, fig.height = 5, 
  fig.path = 'figures/canale23_',
  fig.align = "center", 
  size = "tiny", 
  echo = TRUE, 
  eval = TRUE, 
  warning = FALSE, 
  message = FALSE, 
  results = TRUE, 
  comment = "")

options(scipen = 12) ## Max number of digits for non-scientific notation
# knitr::asis_output("\\footnotesize")

```

## Exercice : échantillonnage et estimation

On a testé l’effet un médicament, en mesurant sur 6 souris le taux d’immunoglobuline avant (contrôle) et après le traitement (test). Pour le test, l’une des 6 mesures a échoué, on a donc une valeur non définie (NA). 

Dans cette configuration, définissez les concepts d’échantillons et de populations. 
Comment estimez-vous les paramètres de populations à partir de ces données 

- Moyenne
- Variance
- Écart-type

Indiquez les formules avec les symboles, et ensuite avec les valeurs numériques. Vous ne devez pas calculer le résultat numérique. 



```{r}

x_c <- c(6, 9, 10, 11, 13, 14)
x_t <- c(7, 11, NA, 12, 13, 15)

x <- data.frame("control" = x_c, "treated" = x_t)
x$diff <- x$control - x$treated

kable(x, row.names = TRUE, caption = "Measures for the control and treated samples resp., and sample-wise differences (paired samples). ")

```

```{r sample_stat}
#### Compute statistics per sample and for their difference ####
stat <- data.frame(
  n = apply(!is.na(x), 2, sum),
  mean_est = apply(x, 2, mean, na.rm = TRUE)
)

## Non-biased estimators of populaiton variance and standard deviation
## Note: R functions var() and sd() automatically apply the correction 
## for the systematic bias of the sample variance
stat$var_est <- apply(x, 2, var, na.rm = TRUE)
stat$sd_est <- apply(x, 2, sd, na.rm = TRUE)

## Sample variance and standard deviation
stat$sample_var <- stat$var_est * (stat$n -1) / stat$n
stat$sample_sd <- sqrt(stat$sample_var)

kable(t(stat), digits = 2)


```


### Formule de la moyenne

$$\hat{\mu}_1 =\bar{x}_{1} ~=~ \frac{1}{n_1}\displaystyle\sum_{i=1}^{n_1} x_{1i} = \frac{1}{6}(6 +9 + 10 + 11 + 13 + 14)$$

$$  \hat{\mu}_2 ~=~ \bar{x}_{2} ~=~  \frac{1}{n_2}\displaystyle\sum_{i=1}^{n_2} x_{2i} = \frac{1}{5} (7 + 11 + 12 + 13 + 15)$$

### Formule de la variance

$$\begin{aligned}
\hat{\sigma}^2_1 &= \frac{n_1}{n_1-1} s^2_{1} = \frac{1}{n_1-1}\displaystyle\sum_{i=1}^{n_1} (x_{1i} ~-~ \bar{x}_1)^2  \\
&= \frac{1}{n_1-1} \left( \displaystyle\sum_{i=1}^{n_1} x_{1i}^2  - n_1 \bar{x_1}^2  \right) \\
&= \frac{1}{5} \left( (6^2 + 9^2 + 10^2 + 11^2 + 13^2 + 14^2) -  \frac{1}{6} (6 +9 + 10 + 11 + 13 + 14)^2  \right) \\
\\
\hat{\sigma}^2_2 &= \frac{n_2}{n_2-1} s^2_{2} = \frac{1}{n_2-1}\displaystyle\sum_{i=1}^{n_2} (x_{2i} ~-~ \bar{x}_2)^2  \\
&= \frac{1}{n_2-1} \left( \displaystyle\sum_{i=1}^{n_2} x_{2i}^2  - n_2 \bar{x_2}^2   \right) \\
&= \frac{1}{4} \left( (7^2 + 11^2 + 12^2 + 13^2 + 15^2)-  \frac{1}{5} (7 + 11 + 12 + 13 + 15)^2  \right)
\end{aligned}$$

### Formule de l'écart-type

$$\hat{\sigma}_1 ~=~ \sqrt{\hat{\sigma}^2_1}$$

$$\hat{\sigma}_2 ~=~ \sqrt{\hat{\sigma}^2_2}$$


## Exercice : test de Student

On effectue un test d’égalité des moyennes avec la méthode de Student

- Quelles sont les hypothèses de travail ?

    - Normalité des données **ou** grands échantillons
    - Egalité des variances de population


- Vous semblent-elles justifiées ?

    - Normalité invérifiable, test Shapiro inefficace avec de si petits échantillons (puissance extrêmement faible). La normalité est vraisemblable pour ce type de mesure $\rightarrow$ on postule la normalité
    - Homoscédasticité: invérifiable avec de si petits échantillons (test de variance manque de puissance). L’effet du médicament pourrait varier selon les individus $\rightarrow$ on s’attend plutôt à une variance différente après et avant traitement $\rightarrow$ l'hypothèse d'homoscédasticité est contestable, il serait plus prudent de faire un test de Welch (ci-dessous)


- Comment calculez-vous la statistique de test ? Indiquez la formule avec les symboles, puis la formule avec les valeurs numériques.  

$$t_{S} =  \frac{\bar{x}_{1} - \bar{x}_{2}}{\sqrt{\frac{n_1 s_{1}^2 + n_2 s_{2}^2}{n_1+n_2-2} \left(\frac{1}{n_1}+ \frac{1}{n_2}\right)}} =  \frac{`r round(digits = 2, stat["control", "mean_est"])` - `r round(digits = 2, stat["treated", "mean_est"])`}{\sqrt{\frac{`r stat["control", "n"]` \times `r round(digits = 2, stat["control", "sample_var"])` + `r stat["treated", "n"]`\times `r round(digits = 2, stat["treated", "sample_var"])`}{9} \left(\frac{1}{`r stat["control", "n"]`}+ \frac{1}{`r stat["treated", "n"]`}\right)}}$$

- Utilisez la table de la distribution fournie pour calculer le seuil de rejet de l’hypothèse nulle, avec un risque d’erreur de premier type de  0.05
- **Effectuez le test avec la fonction t.test() de R et interprétez le résultat**



```{r student_test}

t.test(x$control, x$treated, alternative = "two.sided", var.equal = TRUE, paired = FALSE)

```


## Exercice : test de Welch

On effectue un test d’égalité des moyennes avec la méthode de Welch

- Quelles sont les hypothèses de travail ?
- Vous semblent-elles justifiées ?
- Comment calculez-vous la statistique de test ? Indiquez la formule avec les symboles, puis la formule avec les valeurs numériques.  

$$t_{W}=\frac{\bar{x}_{1} ~-~ \bar{x}_{2}}{\sqrt{\frac {s^2_{1}}{n_1 ~-~ 1} + \frac{s^2_{2}}{n_2 ~-~ 1}}} ~=~ \frac{`r round(digits = 2, stat["control", "mean_est"])` - `r round(digits = 2, stat["treated", "mean_est"])`}{\sqrt{\frac {`r round(digits = 2, stat["control", "sample_var"])`}{`r stat["control", "n"] - 1`} + \frac{`r round(digits = 2, stat["treated", "sample_var"])`}{`r stat["treated", "n"] - 1`}}}$$

- Nous vous fournissons les degrés de liberté calculés d'après la formule de Welch : $\nu = 8.75$. Utilisez la table de la distribution fournie pour calculer le seuil de rejet de l’hypothèse nulle, avec un risque d’erreur de premier type de $0.05$. 


    - Zone d'acceptation de $H_0$: de -2.262 à +2.262

- **Effectuez le test avec la fonction t.test() de R et interprétez le résultat**



```{r welch_test}

t.test(x$control, x$treated, alternative = "two.sided", var.equal = FALSE, paired = FALSE)

```


## Exercice : test de Student avec échantillons appariés

On effectue un test d’égalité des moyennes avec la méthode de Student basé sur les échantillons appariés

- Quelles sont les hypothèses de travail ?

    - Normalité des données ou grands échantillons

- Vous semblent-elles justifiées ?

    - Normalité invérifiable, test Shapiro inefficace avec de si petits éch., mais raisonnable pour ce type de mesure → on postule la normalité

- Comment calculez-vous la statistique de test ? Indiquez la formule avec les symboles, puis la formule avec les valeurs numériques.  

$$t_p ~=~ \frac{\hat{\delta}}{\hat{\sigma}_\delta} ~=~ \frac{\bar{d}}{s_d / \sqrt{n-1}} ~=~  \frac{`r stat["diff","mean_est"]`}{`r round(digits=2, stat["diff","sample_sd"])`  / \sqrt{`r stat["diff","n"] ` -1}}$$

- Utilisez la table de la distribution fournie pour calculer le seuil de rejet de l’hypothèse nulle, avec un risque d’erreur de premier type de  0.05
- **Effectuez le test avec la fonction t.test() de R et interprétez le résultat**



```{r student_test_paired}

t.test(x$control, x$treated, alternative = "two.sided", var.equal = TRUE, paired = TRUE)

```


## Proteome data example


```{r}
prot_id <- "P11597-2"
x <- 	c(24.86, 25.22, NA, NA, NA, NA, NA, 29.14, 22.90, NA, 25.41, NA, NA, NA, NA, NA, NA, NA, NA, 24.40, NA, 25.34, NA, NA, NA, 24.66, NA, NA, NA, 26.01, 23.38, 24.01, 24.84, 23.29, NA, NA, NA, NA, NA, 23.18, NA, NA, NA, NA, NA, NA, NA, NA, NA, 23.38, NA, 23.44, NA, NA, NA, NA, 23.90, NA, NA, 25.19, 25.06, 22.90)
labels <- c(rep("HCC", length.out = 31), rep("Liver", length.out = 31))
x_HCC <- x[labels == "HCC"]
x_liver <- x[labels == "Liver"]

## Student test
t.test(x_HCC, x_liver, var.equal = TRUE)

## Welch test
t.test(x_HCC, x_liver, var.equal = FALSE)

## Paired t-test
t.test(x_HCC, x_liver, var.equal = TRUE, paired = TRUE)

```

