---
title: "Mathematical formulas"
subtitle: "Proba/stat pour la biologie (SBGAU14L)"
author: "Jacques van Helden (ORCID [0000-0002-8799-8584](https://orcid.org/0000-0002-8799-8584))"
date: '`r Sys.Date()`'
output:
  pdf_document:
    fig_caption: yes
    highlight: zenburn
    toc: yes
    toc_depth: 3
  word_document:
    toc: yes
    toc_depth: 3
  ioslides_presentation:
    colortheme: dolphin
    fig_caption: yes
    fig_height: 6
    fig_width: 7
    fonttheme: structurebold
    highlight: tango
    incremental: no
    keep_md: no
    smaller: yes
    theme: cerulean
    toc: yes
    widescreen: yes
  beamer_presentation:
    colortheme: dolphin
    fig_caption: yes
    fig_height: 6
    fig_width: 7
    fonttheme: structurebold
    highlight: tango
    incremental: no
    keep_tex: no
    slide_level: 2
    theme: Montpellier
    toc: yes
  slidy_presentation:
    fig_caption: yes
    fig_height: 6
    fig_width: 7
    highlight: tango
    incremental: no
    keep_md: no
    smaller: yes
    theme: cerulean
    toc: yes
    toc_float: yes
    widescreen: yes
  html_document:
    code_folding: hide
    fig_caption: yes
    highlight: zenburn
    theme: cerulean
    toc: yes
    toc_depth: 3
    toc_float: yes
---

```{r settings, include=FALSE, echo=FALSE, eval=TRUE}
library(knitr)

options(width = 300)
# options(encoding = 'UTF-8')
knitr::opts_chunk$set(
  fig.width = 7, fig.height = 5, 
  fig.path = 'figures/canale23_',
  fig.align = "center", 
  size = "tiny", 
  echo = FALSE, 
  eval = TRUE, 
  warning = FALSE, 
  message = FALSE, 
  results = TRUE, 
  comment = "")

options(scipen = 12) ## Max number of digits for non-scientific notation
# knitr::asis_output("\\footnotesize")

```


****************************************************************
## Distribution de Student

### Test unilatéral à gauche


```{r student_density_left_test, fig.width=7, fig.height=4.5, out.width="80%", fig.cap="Fonction de densité de Student. Les aires marquées en vert indiquent la région d'acceptation de l'hypothèse nulle $H_0$, celles marquées en rouge la région de rejet, dans le cas d'un test unilatéral à gauche " }

alpha <- 0.05
df <- 10
t_threshold <- qt(p = alpha, df = df)

x <- seq(from=-4, to=4, by=0.01)
dens <- dt(x, df = df)
plot(x, 
     dens, 
     main = paste0("Student density, left-sided test with df=", df),
     xlab = "t",
     ylab = "d(t)",
     type='l', 
     col = "blue",
     las = 1)
grid()
x_reject = seq(from = -4, to = t_threshold, by = 0.01)
x_accept = seq(from = t_threshold, to = 4, by = 0.01)
lines(x_reject, dt(x_reject, df = df), type = "h", col = "red")
lines(x_accept, dt(x_accept, df = df), type = "h", col = "#00BB00")
abline(v=0)
abline(v = t_threshold,   col = "red")
```

### Test unilatéral à droite


```{r student_density_right_test, fig.width=7, fig.height=4.5, out.width="80%", fig.cap="Donction de densité de Student. Les aires marquées en vert indiquent la région d'acceptation de l'hypothèse nulle $H_0$, celles marquées en rouge la région de rejet, dans le cas d'un test unilatéral à droite. " }

alpha <- 0.05
df <- 10
t_threshold <- qt(p = 1 - alpha, df = df)

x <- seq(from=-4, to=4, by=0.01)
dens <- dt(x, df = df)
plot(x, 
     dens, 
     main = paste0("Student density, right-sided test with df=", df),
     xlab = "t",
     ylab = "d(t)",
     type='l', 
     col = "blue",
     las = 1)
grid()
x_reject = seq(from=t_threshold, to = 4.0, by=0.01)
x_accept = seq(from=-4, to = t_threshold, by=0.01)
lines(x_reject, dt(x_reject, df = df), type = "h", col = "red")
lines(x_accept, dt(x_accept, df = df), type = "h", col = "#00BB00")
abline(v=0)
abline(v = t_threshold,   col = "red")
```


### Test bilatéral

```{r student_density_bilateral_test, fig.width=7, fig.height=4.5, out.width="80%", fig.cap="Donction de densité de Student. Les aires marquées en vert indiquent la région d'acceptation de l'hypothèse nulle $H_0$, celles marquées en rouge la région de rejet, dans le cas d'un test bilatéral. " }

alpha <- 0.05
df <- 10
t_threshold <- abs(qt(p = alpha/2, df = df))

x <- seq(from=-4, to=4, by=0.01)
dens <- dt(x, df = df)
plot(x, 
     dens, 
     main = paste0("Student density, bilateral test with df=", df),
     xlab = "t",
     ylab = "d(t)",
     type='l', 
     col = "blue",
     las = 1)
grid()
x_up = seq(from=t_threshold, to = 4.0, by=0.01)
x_mid = seq(from=-t_threshold, to = t_threshold, by=0.01)
x_down = seq(from=-4.0, to = -t_threshold, by=0.01)
lines(x_up, dt(x_up, df = df), type = "h", col = "red")
lines(x_mid, dt(x_mid, df = df), type = "h", col = "#00BB00")
lines(x_down, dt(x_down, df = df), type = "h", col = "red")
abline(v=0)
abline(v = c(-t_threshold, t_threshold),   col = "red")


```



```{r student_CDF, fig.width=7, fig.height=4.5, out.width="80%", fig.cap="Cumulative Distribution Function (CDF) of the Student distribution. "}

alpha <- 0.05
df <- 10
t_threshold <- abs(qt(p = alpha/2, df = df))
x <- seq(from=-4, to=4, by=0.01)
dens <- dt(x, df = df)


cdf <- pt(x, df = 10, lower.tail = TRUE)
plot(x, 
     cdf, 
     main = "Student Cumulative Distribution Function, df = 10",
     xlab = "t",
     ylab = expression(P(X <= x)),
     type='l', 
     col = "darkviolet",
     las = 1)
grid()
abline(v=0)
abline(v = c(-t_threshold, t_threshold),  col = "red")
arrows(x0=-4, x1 = -t_threshold, y0 = 0.2, y1 = 0.2, col = "red", length = 0.1, code = 2, lwd = 2)
arrows(x0=t_threshold, x1 = 4, y0 = 0.8, y1 = 0.8, col = "red", length = 0.1, code = 1, lwd=2)
arrows(x0=-t_threshold, x1 = t_threshold, y0 = 0.5, y1 = 0.5, col = "#00BB00", length = 0.1, code = 3, lwd=2)

```




****************************************************************
## Formules mathématiques

- Les symboles grecs ($\mu$, $\sigma$) correspondent aux statistiques de population, les symboles romains ($\bar{x}$, $s$) aux statistiques d'échantillon.
- L'accent circonflexe ($\hat{ }$) indique les estimateurs de paramètres de population calculés à partir de paramètres d'échantillons. 

| Symboles et formules       | Description   |
|:--------------------------------------------------:|:------------------------------|
| $\mu_{1},  \mu_{2}$ | Moyennes respectives des populations 1 et 2. |
| | |
| $\sigma_{1}, \sigma_{2}$ | Ecarts-types respectifs des populations 1 and 2. |
| | |
| $N_1$, $N_2$ | Tailles (nombre d'individus) des populations 1 et 2. |
| | |
| $n_1$, $n_2$ | Effectifs (nombre d'individus) des échantillons prélevés sur les populations 1 et 2. |
| | |
| $\hat{\mu}_1 =\bar{x}_{1} ~=~ \frac{1}{n_1}\displaystyle\sum_{i=1}^{n_1} x_{1i} \; ; \;  \hat{\mu}_2 ~=~ \bar{x}_{2} ~=~  \frac{1}{n_2}\displaystyle\sum_{i=1}^{n_2} x_{2i}$ | Moyennes d'échantillons, utilisées comme estimateurs non biaisés des moyennes des populations respectives |
| | |
| $\delta ~=~ \mu_{2} ~-~ \mu_{1}$ | Différence entre les moyennes des populations. |
| | |
| $d ~=~ \hat{\delta} ~=~ \hat{\mu}_2 ~-~ \hat{\mu}_1  ~=~ \bar{x}_2 ~-~ \bar{x}_1$ | $d$ ~=~ **Taille d'effet**: dans un test de comparaison de moyennes, il s'agit de la différence | | |
entre les moyennes d'échantillons, utilisée comme estimateur de $\delta$. |
| | |
| $s^2_{1}, s^2_{2}$ | Variances mesurées sur les échantillons. |
| | |
| $\hat{\sigma}^2_1 ~=~ \frac{n_1}{n_1-1} s^2_{1} ~=~ \frac{1}{n_1-1}\displaystyle\sum_{i=1}^{n_1} (x_{1i} ~-~ \bar{x}_1)^2 \quad$ $\hat{\sigma}^2_2 ~=~ \frac{n_2}{n_2-1} s^2_{2} ~=~ \frac{1}{n_2-1}\displaystyle\sum_{i=1}^{n_2} (x_{2i} ~-~ \bar{x}_2)^2$ | Estimateurs corrigés (non biaisés) de la variance des populations respectives |  
| | |
| $\hat{\sigma}_1 ~=~ \sqrt{\hat{\sigma}^2_1} \; ; \; \hat{\sigma}_2 ~=~ \sqrt{\hat{\sigma}^2_2}$ | Estimateurs corrigés (non biaisés) de l'écart-type des populations respectives |  
| | |
| $\hat{\sigma}_p ~=~ \sqrt{\frac{n_1 s_1^2 + n_2 s_2^2}{n_1+n_2-2}}$ | Ecart-type groupé (*pooled standard deviation*), utilisé comme estimateur de l'écart-type commun des deux populations, en supposant leurs variances égales (hypothèse de travail d'homoscédasticité). |
| | |
| $\hat{\sigma}_\delta ~=~ \hat{\sigma}_p \sqrt{\left(\frac{1}{n_1}+ \frac{1}{n_2}\right)}$  | Erreur standard sur la différence entre moyennes, en supposant que les populations ont la même variance (test de Student). |
| | |
| $t_{\text{obs}} ~=~ \frac{\hat{\mu}_{1} ~-~ \hat{\mu}_{2}}{\hat{\sigma}_{\mu_1 ~-~ \mu_2}} ~=~ \frac{\hat{\mu}_{1} ~-~ \hat{\mu}_{2}}{\sqrt{\frac {\hat{\sigma}^2_{1}}{n_1} + \frac{\hat{\sigma}^2_{2}}{n_2}}}$ | statistique $t$ observée, formule basée sur les estimateurs |
| | |
| $t_{S} ~=~ \frac{\hat{\delta}}{\hat{\sigma}_\delta} ~=~  \frac{\bar{x}_{1} ~-~ \bar{x}_{2}}{\sqrt{\frac{n_1 s_{1}^2 + n_2 s_{2}^2}{n_1+n_2-2} \left(\frac{1}{n_1}+ \frac{1}{n_2}\right)}}$ | statistique $t$ de Student |
| | |
| $t_{W}=\frac{\bar{x}_{1} ~-~ \bar{x}_{2}}{\sqrt{\frac {s^2_{1}}{n_1 ~-~ 1} + \frac{s^2_{2}}{n_2 ~-~ 1}}}$ | statistique $t$ de Welch |
| | |
| $\nu_S ~=~ n_1 + n_2 -2$ | Degrees of freedom for the $t$ distribution in a Student test |
| | |
| $\nu_W ~=~ \frac{\left( \frac{\hat{s}_1^2}{n_1} + \frac{\hat{s}_2^2}{n_2}\right)^2}{\frac{1}{n_1-1}  \left( \frac{\hat{s}_1^2}{n_1} \right)^2 + \frac{1}{n_2-1} \left( \frac{\hat{s}_2^2}{n_2} \right)^2}$ | Welch degrees of freedom, computed from the corrected estimators of population variances $\hat{s_1}^2$ and $\hat{s_2}^2$ |
| | |
| $\nu_W ~=~ \frac{\left( \frac{s_1^2}{n_1-1} + \frac{s_2^2}{n_2-1}\right)^2}{\frac{s_1^4}{(n_1-1)^3} + \frac{s_2^4}{(n_2-1)^3}}$ | Welch degrees of freedom, computed from the sample variances $s_1^2$ and $s_2^2$  |
| | |
| | | 
| | | 






